臺灣高等法院高雄分院民事判決　　　　　93年度重上字第60號
上　訴　人　乙○○
訴訟代理人　陳慧錚律師
被　上訴人　彰化商業銀行股份有限公司
法定代理人　甲○○
訴訟代理人　吳艾黎律師
上列當事人間請求清償債務事件，上訴人對於中華民國93年5 月
31日臺灣高雄地方法院93年度重訴字第20號第一審判決提起上訴
，本院於94年8月24日言詞辯論終結，判決如下：
    主  文
上訴駁回。
第二審訴訟費用由上訴人負擔。
　　事實及理由
一、被上訴人主張：上訴人於民國80年8 月26日與被上訴人訂立
    保證書，約定就訴外人峰安金屬工業股份有限公司（以下簡
    稱峰安公司）對被上訴人現在（包含過去所負現在尚未清償
    ）及將來所負之借款、票款、透支、墊款、保證、損害賠償
    及其他一切債務，以本金新台幣（下同）20億元為限額暨及
    其利息、遲延利息、違約金、損害賠償及其他從屬於主債務
    之負擔，保證人願與主債務人負連帶清償責任。茲峰安公司
    於80年9 月5 日向被上訴人借款1 億7,200 萬元，借款期間
    自80年9 月5 日起至90年9 月5 日止，並自80年10月5 日起
    ，每月為1 期，共分120 期，按期於當月5 日平均攤還本息
    ，利息自借款日起，按基本放款利率加年息百分之1 ，如1
    期不履行，視為全部債務到期，峰安公司於87年11月未按期
    攤還本息，視為全部到期，當時約定利率為年息百分之9。
    遲延清償時，除仍按上開利率計息外，自逾期之日起6 個月
    以內者，按上開利率百分之10，逾期超過6 個月者，按上開
    約定利率百分之20計算違約金。詎峰安公司僅清償本金1 億
    1,180 萬元及至87年10月30日止之利息，經聲請拍賣抵押物
    分配取償結果，尚欠本金6,020 萬元及自民國87年11月9 日
    起至清償日止，按年息百分之9 計算之利息，並自民國87年
    10月31日起至清償日止，其逾期在6 個月以內者，按上開利
    率百分之10，逾期超過6 個月者，按上開利率百分之20計算
    違約金。爰依消費借貸及連帶保證之法律關係，提起本件訴
    訟。聲明求為判決：(一)上訴人應給付被上訴人6,020 萬元及
    自民國87年11月9 日起至清償日止，按年息百分之9 計算之
    利息，並自民國87年10月31日起至清償日，其逾期在6 個月
    以內者，按上開利率百分之10，逾期超過6 個月者，按上開
    利率百分之20計算違約金。(二)訴訟費用由上訴人負擔。
二、上訴人則以：被上訴人所提借據，其上並無上訴人親自簽名
    蓋章，而連帶保證人字樣是被上訴人起訴後補上，亦難僅以
    保證書遽認上訴人確係本件借款之連帶保證人。又本件借款
    之期間自80年9 月5 日起至90年9 月5 日止，係屬「定有期
    限之債務」，縱認上訴人係本件借款之連帶保證人，被上訴
    人允許借款人峰安公司延期清償，而未經上訴人同意，依民
    法第755 條規定，上訴人亦不負保證責任。再本件借款屬於
    有抵押物之「長期廠房貸款及中期機器貸款」，價值高於本
    件貸款金額，被上訴人於不獲清償之際，應立即有保全債權
    之行為，亦即對抵押物實施拍賣或聲請變賣求償，則可減少
    被上訴人貸款損失，惟被上訴人捨此不為，逕向上訴人求償
    ，其因此受有貸款損失亦屬與有過失。另被上訴人已拍賣不
    動產抵押物受償54萬5,603 元，本件應扣除已受償部分等語
    資為抗辯。
三、本件原審對於被上訴人之請求為被上訴人勝訴之判決，上訴
    人聲明不服，上訴聲明求為判決：(一)原判決廢棄。(二)被上訴
    人在第一審之訴駁回。(三)第一、二審訴訟費用由被上訴人負
    擔。被上訴人則答辯聲明：(一)上訴駁回。(二)第二審訴訟費用
    由上訴人負擔。
四、上訴人於80年8 月26日與被上訴人訂立保證書，約定就訴外
    人峰安公司對被上訴人現在及將來之借款債務，在本金20億
    元範圍內，保證人即上訴人願與主債務人即峰安公司負連帶
    清償責任。嗣峰安公司於80年9 月5 日向被上訴人借款1 億
    7,200 萬元，借款期間自80年9 月5 日起至90年9 月5 日止
    ，並自80年10月5 日起每月5 日為1 期，共分120 期攤還本
    息。乃峰安公司僅清償本金1 億1,180 萬元及至87年10月30
    日止之利息，經聲請拍賣抵押物分配取償結果，尚欠6,02 0
    萬元及如原判決主文所示之利息、違約金。而上訴人曾於84
    年間向被上訴人終止本件保證契約，經被上訴人函覆「84
    年9 月18日以後，該公司（即峰安公司）在本行（即被上訴
    人）之借款，台端（即上訴人）無保證責任，在此之前的借
    款，均有保證責任。」，且峰安公司曾經於88年2 月10日邀
    集各債權銀行召開協調會，並委由柯吉源擔任主席等事實，
    業經被上訴人提出借款、保證書、授信約定書、放款交易資
    料表各1 份（見原審卷第7 頁、第41頁至第45頁），上訴人
    提出彰化商業銀行高雄分行84年10月18日彰雄字第2537號函
    （見本院卷第88頁）1 份為證，且為兩造所不爭執，自堪信
    為真實。上訴人雖以前揭情詞置辯，惟查：
  (一)依上訴人所不否認之其於80年8 月26日與被上訴人所簽立之
    保證書（見原審卷第41頁）所載：「連帶保證人今向彰化商
    業銀行股份有限公司（即彰化商業銀行，包括總行及所屬各
    分支機構，以下簡稱貴行）保證峰安金屬工業股份有限公司
    （以下簡稱主債務人）對貴行現在（包含過去所負現在尚未
    清償）及將來所負之借款、票款、透支、墊款、保證、損害
    賠償等及其他一切債務，以本金新台幣20億元整為限額暨其
    利息、遲延利息、違約金、損害賠償及其他從屬於主債務之
    負擔，連帶保證人願與主債務人負連帶清償之責任」等語。
    上訴人並於「對保簽章」欄內親筆簽名蓋章。而該印章與被
    上訴人支付命令聲請狀所附之系爭80年9 月5 日出具之借款
    （見原審卷第7 頁）上之印章相符，雖該借據上之上訴人姓
    名非上訴人親筆書寫，而係蓋用上訴人姓名條戳，且無「連
    帶保證人」字樣，應仍堪認系爭借據上之上訴人印章係上訴
    人所蓋用，又系爭借款之日期既係在上訴人簽立前揭保證書
    之後，且借款之金額亦係在保證書約定之限額內，則系爭借
    款應在保證書約定之效力範圍內，是上訴人係系爭借款之連
    帶保證人應無疑義，而上訴人所辯被上訴人所提借據上並無
    伊親自簽名，而「連帶保證人」字樣係被上訴人起訴後補填
    ，應難僅以保證書即認上訴人係系爭借款之連帶保證人云云
    ，即無足採。
  (二)按當事人主張有利於己之事實者，就其事實有舉證之責任。
    民事訴訟法第277 條前段定有明文。上訴人雖以被上訴人曾
    派代表參加峰安公司於88年2 月10日召開之往來金融機構會
    議，並已接獲峰安公司之88年2 月12日（88）峰財發字第01
    2 號函及88年2 月10日之「峰安金屬工業股份有限公司往來
    金融機構會議記錄」，且依證人柯吉源另案於本院93年度重
    上字第50號清償借款事件93年9 月2 日準備程序期日所為證
    詞，主張被上訴人因於上開會議後未另函向峰安公司為不同
    意延期清償之表示，依上開會議之決議即係同意峰安公司延
    期清償云云。被上訴人固不爭執確有派代表參加峰安公司於
    88年2 月10日召開之往來金融機構會議，然否認曾收受該會
    議記錄，亦未同意峰安公司延期清償等情。經查上訴人僅以
    被上訴人確有派代表參加峰安公司於88年2 月10日召開之往
    來金融機構會議, 且該會議記錄係作為峰安公司函之附件，
    檢送給「受文者：泛亞商業銀行高雄銀行」及「正本收受者
    ：峰安公司各往來金融機構」，而該函文附件一之「各往來
    金融機構代表出席名單」中有被上訴人代表在內，即推論峰
    安公司於會後確有將會議記錄寄交予被上訴人收受云云，已
    屬無據。又上訴人復以峰安公司於該次會議後另行製作「峰
    安公司88年2 月10日銀行團會議內容補充說明」所載「．
    ．．對於該次會議記錄之製作不佳，本公司深感抱歉，承蒙
    多家行庫垂詢、指點，關於利率之計算問題，茲舉例補充說
    明如下．．．」而認參加該次會議之各金融機構於會後，應
    有收受該份會議記錄，始能針對會議記錄記載不清楚部分（
    利率計算問題）為「垂詢、指點」，然上訴人既亦未能舉證
    被上訴人對該會議記錄有何「垂詢、指點」之事實，是亦難
    據此而認被上訴人有收受前揭會議記錄之事實。又上訴人雖
    另以日商第一勸業銀行致峰安公司之函文（見本院卷第68頁
    ），主張峰安公司確有寄發予正本收受者即出席88年2 月10
    日會議之各往來金融機構之事實，然查上開函文僅得證明日
    商第一勸業銀行有收受峰安公司所寄發前揭會議記錄而已，
    尚不能據此推認被上訴人亦有收受該會議記錄。是上訴人主
    張被上訴人已收受前揭會議記錄云云，應不足採信。至於上
    訴人所提出之上揭會議記錄結論四雖載有「自本方案實施日
    前，峰安公司暫停支付所有往來金融機構累計未付之借款本
    息，此期間內因原借款所生之利息轉入借款本金。」等語（
    見本院卷第32頁），惟據參與該會議之訴外人日商第一勸業
    銀行88年2 月26日致峰安公司函文所載：「二貴公司於88年
    2 月10日所召開之銀行團會議，對於陳送之會議記錄中所稱
    之『會議結論』記載事項僅為提議性質，於會議中並無達成
    實質決議之表示，且記載內容與會議中提議事項亦有差入，
    故貴公司所稱『會議結論』云云，本行不予承認。茲請貴公
    司來函修正會議記錄中所載之『會議結論』等乙詞，以符實
    情。」等語，此有日商瑞穗實業銀行高雄分行（即原日商第
    一勸業銀行高雄分行）94年4 月4 日瑞字第006 號函及附件
    在卷可稽（見本院卷第189 頁），是可知上揭會議並無何實
    質決議，且會議內容與會議記錄所載亦不相符。而證人柯吉
    源係峰安公司該次會議之代表（見本院卷第194 頁），依該
    證人柯吉源於本院93年度重上字第50號清償借款事件93年9
    月2 日準備程序期日到庭陳稱：「（峰安公司是否有在88年
    2 月10日與各銀行召開協調會議？）有開這個會議，由我當
    主席，是峰安公司要求的，是希望各銀行的貸款本息能夠准
    許延期清償，由峰安公司聯絡各銀行來開會，結論如會議記
    錄所寫的會議結論一樣。但是這個是峰安公司希望銀行准許
    延期以便紓困，銀行答應的時間也不能太長，我記得我有講
    不同意的話，希望儘速提出，好像第一勸業銀行有正式來函
    表示不同意，2 月22日也有一家租賃公司把峰安的票提示了
    。（請問證人當時在場的銀行代表是否有同意如果不同意的
    話儘快提出？）我不知道，我當時的意思儘速解決紓困的問
    題。當時我是代表光華投資公司，因為要紓困給峰安公司，
    所以我也希望銀行不要抽銀根。」（見本院卷第45頁至第47
    ）。足徵延期清償乃峰安公司對各金融機構之要約，除該要
    約通知必須到達相對人即金融機構外，尚須有該金融機構之
    承諾，該項延期清償之契約始能成立。惟證人柯吉源既係代
    峰安公司主持前揭協調會，縱於會議中確曾提出「不同意的
    話，希望儘速提出」之表示，然證人柯吉源既無法確知各銀
    行代表已同意此提議，則被上訴人之行員雖有出席上開會議
    ，亦難遽認被上訴人應受證人柯吉源此項單方提議之拘束。
    上訴人迄未能證明被上訴人已收受前揭會議記錄，且被上
    訴人亦於88年4 月6 日發函峰安公司及上訴人催繳借款等情
    ，亦有被上訴人88年4 月6 日（88）彰雄字第731 號函在卷
    足憑（見本院卷第50頁），是以被上訴人主張並無同意峰安
    公司延期清償等情，即堪認定。
  (三)次按「就連續發生之債務為保證而未定有期間者，保證人得
    隨時通知債權人終止保證契約。前項情形，保證人對於通知
    到達債權人後所發生主債務人之債務，不負保證責任。」民
    法第754 條定有明文，保證人中途退保者，原則上只能自退
    保之日起發生效力，退保時曾特別訂明關於被保證人退保前
    後一切行為，概不負責，已得債權人同意外，其在退保前，
    對於被保證人之行為，仍難免保證責任。保證人與債權人約
    定就債權人與主債務人間所生一定債之關係範圍內之不特定
    債務，預定最高限額，由保證人保證之契約，學說上稱為最
    高限額保證。此種保證契約如定有期間，在該期間內所生約
    定範圍內之債務，不逾最高限額者，均為保證契約效力所及
    。如未定期間，保證契約在未經保證人依民法第754 條規定
    終止或有其他消滅原因前，所生約定範圍內之債務，亦同。
    故在該保證契約有效期間內，已發生約定範圍內之債務，縱
    因清償或其他事由而減少或消滅，該保證契約依然有效，嗣
    後所生約定範圍內之債務，於不逾最高限額者，債權人仍得
    請求保證人履行保證責任（參閱最高法院18年上字第1520號
    、77年台上字第943 號判例）。足見保證人就未定期間之保
    證契約雖有隨時終止之權利，但其就終止保證契約之通知到
    達債權人前所發生之主債務人之債務在保證金額範圍內者，
    仍負保證之責。查本件上訴人曾於84年間向被上訴人終止本
    件保證契約，經被上訴人函覆「84年9 月18日以後，該公司
    （即峰安公司）在本行（即被上訴人）之借款，台端（即上
    訴人）無保證責任，在此之前的借款，均有保證責任。」此
    有被上訴人高雄分行84年10月18日彰雄字第2537號函1 份在
    卷可資佐證，且為兩造所不爭執，是上訴人對於峰安公司於
    84年9 月18日以前已發生之主債務，仍應負保證責任。而上
    訴人係於80年8 月26日與被上訴人簽立保證書，同意連帶保
    證峰安公司對被上訴人現在，及將來所負之借款、票款、透
    支、墊款、保證、損害賠償等及其他一切債務，以本金20億
    元整為限額暨其利息、遲延利息、違約金、損害賠償及其他
    從屬於主債務之負擔。又系爭債務既係主債務人峰安公司於
    80年9 月5 日向被上訴人借貸之1 億7,200 萬元債務，揆諸
    上開說明，被上訴人主張上訴人雖於84年9 月18日後，因已
    終止保證契約，而不必再對峰安公司於該日後之借款負保證
    責任，但仍應對峰安公司在80年9 月5 日所借之系爭借款負
    保證責任等情，應可採信。
  (四)又按連帶保證債務之債權人得同時或先後向保證人為全部給
    付之請求，保證人不得主張先訴抗辯權。同理，連帶保證人
    亦不得依民法第753 條之規定，定期催告債權人向主債務人
    為審判上之請求。否則一面認債權人得同時或先後向連帶保
    證人及主債務人求償，一面又付與連帶保證人得定期要求債
    權人先向主債務人求償之權利，豈非矛盾？從而民法第753
    條之規定，於連帶保證債務無適用之餘地。連帶債務之債權
    人，得對於債務人中之一人或數人或其全體，同時或先後請
    求全部或一部之給付，民法第273 條第1 項定有明文，連帶
    保證人既不得對債權人主張其應先向主債務人為請求，則同
    法第753 條保證未定期間者，保證人於主債務清償期限屆滿
    後，得定1 個月以上之相當期限，催告債權人於其期限內，
    向主債務人為審判上之請求，債權人不於前項期限內向主債
    務人為審判上之請求者，保證人免其責任之規定，於連帶保
    證自不適用（參閱最高法院77年度台上字第1772號、93年度
    台上字第1710號判決意旨）。上訴人雖主張系爭借款屬於有
    抵押物之「長期廠房貸款及中期機器貸款」，該抵押物價值
    高於本件貸款金額，被上訴人於不獲清償之際，未立即對抵
    押物實施拍賣或聲請變價求償，以減少被上訴人貸款損失，
    乃逕向上訴人求償，其因此受有貸款損失亦屬與有過失。且
    上訴人於88年4 月15日及88年5 月24日即已委託律師先後發
    函予被上訴人，要求被上訴人應先向峰安公司求償，速對峰
    安公司提供之貸款擔保品實行權利取償，則上訴人顯已於主
    債務清償屆滿後，定1 個月以上之相當期限（上訴人於律師
    函中，雖未定期限，但已給予被上訴人1 個月以上之充分時
    間，其效果與定1 個月以上相當期限同），催告被上訴人向
    主債務人峰安公司為審判上之請求，惟被上訴人遲至89年5
    月間始以本件借據向原法院聲請對峰安公司核發支付命令（
    台灣高雄地方法院89年5 月18日89年度促字第31970 號），
    已在上訴人催告之時點1 年以後，足見被上訴人並未於上訴
    人所定期限內對峰安公司為審判上請求，其怠於行使權利在
    先，所生失權效果自應自行承擔，上訴人依民法第753 條之
    規定，自免其保證責任云云。惟查本件上訴人係峰安公司之
    連帶保證人，與主債務人負同一清償責任。揆諸前揭最高法
    院判決意旨，上訴人並不得主張先訴抗辯權，而要求被上訴
    人應先拍賣或聲請變價求償，亦不得主張適用民法第753 條
    之規定，是上訴人前揭抗辯，亦不足採。
  (五)至於上訴人另抗辯：系爭保證書第3 條及授信約定書第11條
    第2 項有關被上訴人允許主債務人延期清償毋須再徵求上訴
    人之同意，上訴人仍負全部債務之保證責任之保證人預先拋
    棄民法第755 條免責權利之約定，顯與民法第739 條之1 及
    民法債篇施行法第33條之規定相牴觸，自屬無效，上訴人仍
    得援引民法第755 條之規定主張免責云云。惟按就定有期限
    之債務為保證者，如債權人允許主債務人延期清償時，保證
    人除對於其延期已為同意外，不負保證責任。又本節所規定
    保證人之權利，除法律另有規定外，不得預先拋棄。民法第
    755 條及民國88年4 月21日修正，89年5 月5 日施行之民法
    第739 條之1 定有明文。而上開修正之民法第739 條之1 之
    規定依民法債篇施行法第33條規定，於民法債篇修正施行前
    成立之保證，亦適用之，故於民法債篇修正施行前，就定有
    期限之債務為保證，保證人與債權人約定其預先同意債權人
    得允許主債務人延期清償，而債權人係於民法債篇修正施行
    後始允許主債務人延期清償者，保證人固得援引上開修正規
    定，主張其不負保證責任。惟倘債權人係於民法債篇修正施
    行前，依上開約定允許主債務人延期清償者，其依原來法律
    之規定，正當信賴其約定為有效而生之利益，應予保障。且
    保證人依原來法律之規定，既仍應負保證責任，亦不能因上
    開修正規定之施行，而使其保證責任溯及的歸於消滅。為維
    持法秩序之安定，並符信賴保護原則，保證人自不得援引上
    開修正規定，謂其不負保證責任（參閱最高法院94年5 月17
    日94年度第5 次民事庭會議記錄）。經查本件被上訴人並未
    允許主債務人峰安公司就系爭借款延期清償，已如前述，本
    無系爭保證書第3 條及授信約定書第11條第2 項規定適用之
    餘地，縱如上訴人所稱，被上訴人曾於前揭88年2 月10日
    金融會議中，有未經上訴人同意而允許峰安公司延期清償之
    情事，惟被上訴人既係於89年5 月5 日民法債篇修正施行前
    ，允許峰安公司延期清償，揆諸上開最高法院民事庭決議意
    旨，上訴人亦不得援引上開修正之民法第739 條之1 之規定
    ，謂其不負保證責任。是上訴人前揭抗辯，亦無足採信。
五、又被上訴人前以系爭借據，對峰安公司、吳德美、朱安雄等
    人，向原法院聲請核發支付命令，經原法院於89年5 月18日
    核發89年度促字第31970 號支付命令，並於89年6 月26日確
    定，被上訴人依此支付命令，向原法院民事執行處聲請併案
    執行峰安公司之財產，於91年4 月1 日分配受償54萬5,603
    元（含執行費42萬1,400 元，利息自87年10月31日起算等情
    已據原審依職權調閱同法院89年促字第31970 號執行命令卷
    、87年執字第18463 號執行卷（含被上訴人併案執行之90年
    度執字第16274 號執行卷）無訛，並為兩造所不爭執，則被
    上訴人分配所得金額54萬5,603 元扣除執行費42萬1,400 元
    後，尚餘12萬4,203 元，依民法第323 條規定，應先抵充利
    息，次充本金，是被上訴人已受償9 日（即自87年10月31日
    起至同年11月8 日止）之利息（124,203 元÷ (60,200,000
    元×0.09÷365)＝8.367 日，以9 日計），從而被上訴人請
    求系爭借款之利息起算日自87年11月9 日起算（按被上訴人
    關於利息起算日，原於起訴時請求自87年10月31日起算，嗣
    於原審言詞辯論期日，就上揭利息起算日減縮為自87年11月
    9日起算），即屬有據，應予准許。
六、綜上所述，原審因認被上訴人依消費借貸及連帶保證之法律
    關係，請求上訴人給付被上訴人6,020 萬元，及自87年11月
    9 日起至清償日止，按年息9%計算之利息，並自87年10月31
    日起至清償日止，其逾期在6 個月以內者，按上開利率10%
    ，逾期超過6 個月者，按上開利率20% 計算違約金，為有理
    由，而為被上訴人勝訴之判決，經核尚無不合，上訴意旨指
    摘原判決不當，求予廢棄改判，非有理由，應予駁回。
七、本件事證已臻明確，兩造其餘攻擊防禦方法，核與本件判決
    之結果無影響，爰不一一論述。
八、據上論結，本件上訴為無理由，依民事訴訟法第449 條第1
    項、第78條判決如主文。
中　　華　　民　　國　　94　　年　　9 　　月　　7 　　日
                            民事第三庭
                                審判長法官  張國彬
                                法      官  徐文祥
                                法      官  吳登輝
以上正本證明與原本無異。
如對本判決上訴，須於判決送達後20日內向本院提出上訴狀，其
未表明上訴理由者，應於上訴後20日內向本院提出上訴理由書（
均須按他造當事人之人數附繕本）。上訴時應提出委任律師或具
有律師資格之人之委任狀，並依附註條文規定辦理。
中　　華　　民　　國　　94　　年　　9 　　月　　8 　　日
                                書  記  官  黎  珍
附註：
民事訴訟法第466 條之1 ：
對於第二審判決上訴，上訴人應委任律師為訴訟代理人，但上訴
人或其法定代理人具有律師資格者，不在此限。
上訴人之配偶、三親等內之血親、二親等內之姻親，或上訴人為
法人、中央或地方機關時，其所屬專任人員具有律師資格並經法
院認適當者，亦得為第三審訴訟代理人。第1 項但書及第2 項情
形，應於提起上訴或委任時釋明之。
附表：
┌──┬──────┬────┬─────┬────┬───────┐
│編號│本金(新台幣)│年息利率│日息利率  │ 日 數  │利息額(新台幣)│
├──┼──────┼────┼─────┼────┼───────┤
│ 1  │6,020萬元   │   9%   │0.024657% │8.367日 │12萬4,203元   │
└──┴──────┴────┴─────┴────┴───────┘
                                                    AQ
